ACORDAO-COMPLETO-2350010

ACÓRDÃO 2960/2019 ATA 13/2019 - SEGUNDA CÂMARA

VISTOS, relatados e discutidos estes autos referentes à Tomada de Contas Especial instaurada pelo Fundo Nacional de Desenvolvimento da Educação – FNDE, contra o Sr. Silvestre Monteiro Martins, ex-Prefeito do Município de Severiano Melo/RN (gestão de 2009 a 2012) , em razão da omissão no dever de prestar contas dos recursos federais repassados àquele município, à conta do Programa Dinheiro Direto na Escola – PDDE, no exercício de 2010, e do Programa Nacional de Alimentação  Escolar – PNAE, no exercício de 2011.
	ACORDAM os Ministros do Tribunal de Contas da União, reunidos em sessão da 2ª Câmara, ante as razões expostas pelo Relator, em:
	9.1. com fundamento nos arts. 1º, inciso I, 16, inciso III, alíneas a e c, 19, caput, e 23, inciso III, da Lei n. 8.443/1992, julgar irregulares as contas do Sr. Silvestre Monteiro Martins e condená-lo ao pagamento das quantias a seguir indicadas, acrescidas da atualização monetária e dos juros de mora, calculados a partir das datas especificadas até a efetiva quitação, nos termos da legislação em vigor, fixando-lhe o prazo de 15 (quinze) dias, a contar do recebimento da notificação, para que comprove, perante o Tribunal (art. 214, inciso III, alínea a, do Regimento Interno/TCU) , o recolhimento da dívida ao Fundo Nacional de Desenvolvimento da Educação – FNDE:
	VALOR ORIGINAL (R$) 
	DATA DA OCORRÊNCIA

	18.000,00
	8/7/2010

	7.098,00
	17/3/2011

	7.098,00
	4/4/2011

	7.098,00
	5/5/2011

	21.294,00
	4/10/2011

	7.098,00
	3/11/2011

	7.098,00
	2/12/2011

9.2. aplicar ao Sr. Silvestre Monteiro Martins a multa prevista no art. 57 da Lei n. 8.443/1992, no valor de R$ 15.000,00 (quinze mil reais) , fixando-lhe o prazo de 15 (quinze) dias, a contar da notificação, para que comprove, perante o Tribunal, o recolhimento da dívida aos cofres do Tesouro Nacional (art. 214, inciso III, alínea a, do Regimento Interno/TCU) , atualizada monetariamente desde a data deste Acórdão até a data do efetivo recolhimento, se for paga após o vencimento, na forma da legislação em vigor;
9.3. autorizar, caso requerido, nos termos do art. 26 da Lei n. 8.443/1992, o parcelamento da dívida em até 36 (trinta e seis) parcelas mensais e sucessivas, sobre as quais incidirão os correspondentes acréscimos legais (débito: atualização monetária e juros de mora; multa: atualização monetária) , esclarecendo ao responsável que a falta de pagamento de qualquer parcela importará no vencimento antecipado do saldo devedor, sem prejuízo das demais medidas legais;
9.4. autorizar, desde logo, a cobrança judicial das dívidas a que se referem os subitens anteriores, caso não atendida a notificação, nos termos do art. 28, inciso II, da Lei n. 8.443/1992;
9.5. remeter cópia deste Acórdão à Procuradoria da República no Estado do Rio Grande do Norte, com fundamento no § 7º do art. 209 do Regimento Interno/TCU.

Tomada de Contas Especial instaurada pelo FNDE, contra o ex-Prefeito do Município de Severiano Melo/RN (gestão de 2009 a 2012), em razão da omissão no dever de prestar contas dos recursos federais repassados àquele município, à conta do Programa Dinheiro Direto na Escola  PDDE, no exercício de 2010, e do Programa Nacional de Alimentação  Escolar  PNAE, no exercício de 2011.

Segunda Câmara

Município de Severiano Melo /RN.

3. Entidade: Município de Severiano Melo /RN.

13.1. Ministros presentes: Ana Arraes (Presidente), Augusto Nardes, Aroldo Cedraz e Raimundo Carreiro.
13.2. Ministros-Substitutos presentes: Marcos Bemquerer Costa (Relator) e André Luís de Carvalho.

MARCOS BEMQUERER

Cuidam os autos da Tomada de Contas Especial instaurada pelo Fundo Nacional de Desenvolvimento da Educação – FNDE, contra o Sr. Silvestre Monteiro Martins, ex-Prefeito do Município de Severiano Melo/RN (gestão de 2009 a 2012) , em razão da omissão no dever de prestar contas dos recursos federais repassados àquele município, à conta do Programa Dinheiro Direto na Escola – PDDE, no exercício de 2010, e do Programa Nacional de Alimentação Escolar – PNAE, no exercício de 2011.
2.	A Secretaria Federal de Controle Interno certificou a irregularidade das contas (peça 4, pp. 4/5) e a autoridade ministerial atestou haver tomado conhecimento dessa conclusão (peça 3, pp. 1/2) .
3.	No Tribunal, a Secex – TCE examinou o processo por meio da instrução inserta na peça 15, que contou com a anuência do corpo diretivo daquela unidade técnica (peças 16 e 17) , cujos principais trechos estão transcritos a seguir, com ajustes de forma pertinentes:
“11. Na instrução inicial (peça 8) , analisando-se os documentos nos autos, concluiu-se pela necessidade de realização de citação e audiência do Sr. Silvestre Monteiro Martins (CPF XXX.176.124-XX) , Prefeito do município de Severiano Melo/RN (gestão 2009-2012) , nos seguintes termos:
Ocorrência 1: não comprovação da boa e regular aplicação dos recursos federais repassados à Caixa Escolar Ricardo Sérgio, em face da omissão no dever de prestar contas dos valores transferidos, no âmbito do Programa Dinheiro Direto na Escola - PDDE - PDE/Escola, no exercício de 2010;
	VALOR ORIGINAL (R$) 
	DATA DA OCORRÊNCIA

	18.000,00
	8/7/2010

	Responsável: Sr. Silvestre Monteiro Martins (CPF XXX.176.124-XX) , Prefeito do município de Severiano Melo/RN (gestão 2009-2012) ;
	Conduta: não apresentar a prestação de contas dos valores recebidos pela Caixa Escolar Ricardo Sérgio, no âmbito do Programa Dinheiro Direto na Escola - PDDE - PDE/Escola, no exercício de 2010, cujo prazo encerrou-se em 28/2/2011;
Ocorrência 2: não comprovação da boa e regular aplicação dos recursos federais repassados ao município de Severiano Melo/RN, em face da omissão no dever de prestar contas dos valores transferidos, no âmbito do Programa Nacional de Alimentação Escolar - PNAE, no exercício de 2011;
	VALOR ORIGINAL (R$) 
	DATA DA OCORRÊNCIA

	7.098,00
	17/3/2011

	7.098,00
	4/4/2011

	7.098,00
	5/5/2011

	21.294,00
	4/10/2011

	7.098,00
	3/11/2011

	7.098,00
	2/12/2011

	Responsável: Sr. Silvestre Monteiro Martins (CPF XXX.176.124-XX) , Prefeito do município de Severiano Melo/RN (gestão 2009-2012) ;
	Conduta: não apresentar a prestação de contas dos valores recebidos, no âmbito do Programa Nacional de Alimentação Escolar - PNAE, no exercício de 2011, cujo prazo encerrou-se em 30/4/2013.
12. Em cumprimento ao Pronunciamento da Unidade (peça 10) , foi efetuada a citação e audiência do Sr. Silvestre Monteiro Martins (CPF XXX.176.124-XX) , nos moldes adiante:
	Ofício
	Data do ofício
	Data de Recebimento do Ofício
	Nome do Recebedor do Ofício
	Observação
	Fim do Prazo para defesa

	1266/2018 TCU/ Secex-TCE (peça 12) 
	20/8/2018
	27/10/2018 (vide AR de peça 13) 
	Maria Gorete
	Ofício recebido no endereço do responsável, con-forme pesquisa de endereço no Siste-ma da Receita Federal (peças 11 e 14) 
	12/11/2018

13. Transcorrido o prazo regimental, o responsável permaneceu silente, devendo ser considerado revel, nos termos do art. 12, §3º, da Lei 8.443/1992.
EXAME TÉCNICO
Da validade das notificações
14.	Preliminarmente, cumpre tecer breves considerações sobre a forma como são realizadas as comunicações processuais no TCU. A esse respeito, destacam-se o art. 179, do Regimento Interno do TCU (Resolução 155, de 4/12/2002) e o art. 4º, inciso III, § 1º, da Resolução TCU 170, de 30 de junho de 2004, in verbis:
‘Art. 179. A citação, a audiência ou a notificação, bem como a comunicação de diligência, farse-ão:
I - mediante ciência da parte, efetivada por servidor designado, por meio eletrônico, fac-símile, telegrama ou qualquer outra forma, desde que fique confirmada inequivocamente a entrega da comunicação ao destinatário;
II - mediante carta registrada, com aviso de recebimento que comprove a entrega no endereço do destinatário;
III - por edital publicado no Diário Oficial da União, quando o seu destinatário não for localizado;
 (...) 
Art. 3º As comunicações serão dirigidas ao responsável, ou ao interessado, ou ao dirigente de órgão ou entidade, ou ao representante legal ou ao procurador constituído nos autos, com poderes expressos no mandato para esse fim, por meio de:
I - correio eletrônico, fac-símile ou telegrama;
II - servidor designado;
III - carta registrada, com aviso de recebimento;
IV - edital publicado no Diário Oficial da União, quando o seu destinatário não for localizado, nas hipóteses em que seja necessário o exercício de defesa.
Art. 4º. Consideram-se entregues as comunicações:
I - efetivadas conforme disposto nos incisos I e II do artigo anterior, mediante confirmação da ciência do destinatário;
II - realizadas na forma prevista no inciso III do artigo anterior, com o retorno do aviso de recebimento, entregue comprovadamente no endereço do destinatário;
III - na data de publicação do edital no Diário Oficial da União, quando realizadas na forma prevista no inciso IV do artigo anterior.
§ 1º O endereço do destinatário deverá ser previamente confirmado mediante consulta aos sistemas disponíveis ao Tribunal ou a outros meios de informação, a qual deverá ser juntada ao respectivo processo.
 (...) ’
15.	Bem se vê, portanto, que a validade da citação via postal não depende de que o aviso de recebimento seja assinado pelo próprio destinatário da comunicação, o que dispensa, no caso em tela, a entrega do AR em ‘mãos próprias’. A exigência da norma é no sentido de o Tribunal verificar se a correspondência foi entregue no endereço correto, residindo aqui a necessidade de certeza inequívoca.
16.	Não é outra a orientação da jurisprudência do TCU, conforme se verifica dos julgados a seguir transcritos:
‘São válidas as comunicações processuais entregues, mediante carta registrada, no endereço correto do responsável, não havendo necessidade de que o recebimento seja feito por ele próprio (Acórdão 3648/2013-TCU-Segunda Câmara, Relator Ministro JOSÉ JORGE) ;
É prescindível a entrega pessoal das comunicações pelo TCU, razão pela qual não há necessidade de que o aviso de recebimento seja assinado pelo próprio destinatário. Entregandose a correspondência no endereço correto do destinatário, presume-se o recebimento da citação. (Acórdão 1019/2008-TCU-Plenário, Relator Ministro BENJAMIN ZYMLER) ;
As comunicações do TCU, inclusive as citações, deverão ser realizadas mediante Aviso de Recebimento - AR, via Empresa Brasileira de Correios e Telégrafos, bastando para sua validade que se demonstre que a correspondência foi entregue no endereço correto. (Acórdão 1526/2007-TCU-Plenário, Relator Ministro AROLDO CEDRAZ) .’
17. 	A validade do critério de comunicação processual do TCU foi referendada pelo Supremo Tribunal Federal, nos termos do julgamento do MS-AgR 25.816/DF, por meio do qual se afirmou a desnecessidade da ciência pessoal do interessado, entendendo-se suficiente a comprovação da entrega do AR no endereço do destinatário:
‘EMENTA: AGRAVO REGIMENTAL. MANDADO DE SEGURANÇA. DESNECESSIDADE DE INTIMAÇÃO PESSOAL DAS DECISÕES DO TRIBUNAL DE CONTAS DA UNIÃO. ART. 179 DO REGIMENTO INTERNO DO TCU. INTIMAÇÃO DO ATO IMPUGNADO POR CARTA REGISTRADA, INICIADO O PRAZO DO ART. 18 DA LEI nº 1.533/51 DA DATA CONSTANTE DO AVISO DE RECEBIMENTO. DECADÊNCIA RECONHECIDA. AGRAVO IMPROVIDO.
O envio de carta registrada com aviso de recebimento está expressamente enumerado entre os meios de comunicação de que dispõe o Tribunal de Contas da União para proceder às suas intimações.
O inciso II do art. 179 do Regimento Interno do TCU é claro ao exigir apenas a comprovação da entrega no endereço do destinatário, bastando o aviso de recebimento simples.’
18. No caso vertente, a citação do responsável se deu em endereço proveniente de pesquisa de endereços realizada pelo TCU (vide parágrafo 12 acima) , de forma bastante zelosa, porquanto a citação foi realizada em endereço constante no sistema CPF da Receita Federal (peças 11 e 14) . A entrega do ofício citatório nesse endereço ficou comprovada (peça 13) .
19.	Nos processos do TCU, a revelia não leva à presunção de que seriam verdadeiras todas as imputações levantadas contra o responsável, diferentemente do que ocorre no processo civil, em que a revelia do réu opera a presunção da verdade dos fatos narrados pelo autor. Dessa forma, a avaliação da responsabilidade do agente não pode prescindir da prova existente no processo ou para ele carreada.
20.	Ao não apresentar sua defesa, o responsável deixou de produzir prova da regular aplicação dos recursos sob sua responsabilidade, em afronta às normas que impõem aos gestores públicos a obrigação legal de, sempre que demandados pelos órgãos de controle, apresentar os documentos que demonstrem a correta utilização das verbas públicas, a exemplo do contido no art. 93, do Decreto-Lei 200/1967: ‘Quem quer que utilize dinheiros públicos terá de justificar seu bom e regular emprego na conformidade das leis, regulamentos e normas emanadas das autoridades administrativas competentes.’
21. Mesmo as alegações de defesa não sendo apresentadas, considerando o princípio da verdade real que rege esta Corte, procurou-se buscar, em manifestações do responsável na fase interna desta Tomada de Contas Especial, se havia algum argumento que pudesse ser aproveitado a seu favor.
22. No entanto, o responsável não se manifestou na fase interna, conforme registrado no Relatório de TCE 278/2018  DIREC/COTCE/CGCAP/DIFIN-FNDE/MEC (peça 6, p. 65) , não havendo, assim, nenhum argumento que possa vir a ser analisado e posteriormente servir para afastar a irregularidade apontada.
23. Vale ressaltar que a pretensão punitiva do TCU, conforme Acórdão 1441/2016-TCU-Plenário, que uniformizou a jurisprudência acerca dessa questão, subordina-se ao prazo geral de prescrição indicado no art. 205, do Código Civil, que é de 10 anos, contado da data de ocorrência da irregularidade sancionada, nos termos do art. 189, do Código Civil, sendo este prazo interrompido pelo ato que ordenar a citação, a audiência ou a oitiva do responsável. No caso em exame, não ocorreu a prescrição, uma vez que o prazo mais antigo fixado para a apresentação da prestação de contas ocorreu em 28/2/2011 e o ato de ordenação da citação ocorreu em 14/8/2018.
24.	Em se tratando de processo em que a parte interessada não se manifestou acerca da irregularidade imputada, não há elementos para que se possa efetivamente aferir e reconhecer a ocorrência de boa-fé na conduta do responsável, podendo este Tribunal, desde logo, proferir o julgamento de mérito pela irregularidade das contas, conforme os termos dos §§ 2º e 6º do art. 202 do Regimento Interno do TCU. (Acórdão 2064/2011-TCU-Primeira Câmara, relator Ministro Ubiratan Aguiar; Acórdão 6182/2011-TCU-Primeira Câmara, relator Ministro Weber de Oliveira; Acórdão 4072/2010-TCU-Primeira Câmara, relator Ministro Valmir Campelo; Acórdão 1189/2009-TCU-Primeira Câmara, relator Ministro Marcos Bemquerer; e Acórdão 731/2008-TCU-Plenário, relator Ministro Aroldo Cedraz) .
25. Dessa forma, o responsável deve ser considerado revel, nos termos do art. 12, §3º, da Lei 8.443/1992, devendo as contas serem julgadas irregulares, condenando-o ao débito apurado e aplicando-lhe a multa prevista no art. 57, da Lei 8.443/1992.
CONCLUSÃO
26. A partir dos elementos constantes dos autos, foi possível verificar que a prestação de contas dos recursos repassados, no âmbito do PDDE/2010, deveria ter sido exigida, da Caixa Escolar Ricardo Sérgio, pelo Sr. Silvestre Monteiro Martins.	
27.	Em relação ao PNAE/2011, foi possível verificar que os recursos repassados deveriam ser integralmente gastos na gestão do Sr. Silvestre Monteiro Martins, e este não disponibilizou todas as condições materiais para a concretização da necessária apresentação da prestação de contas pelo seu sucessor.	
28.	Diante da revelia do Sr. Silvestre Monteiro Martins e inexistindo nos autos elementos que permitam concluir pela ocorrência de boa-fé ou de outros excludentes de culpabilidade em sua conduta, propõe-se que suas contas sejam julgadas irregulares e que o responsável seja condenado em débito, bem como que lhe seja aplicada a multa prevista no art. 57, da Lei 8.443/1992.
29.	Vale ressaltar que a jurisprudência pacífica nesta Corte é no sentido da imprescritibilidade das ações de ressarcimento ao erário (Súmula TCU 282) . Dessa forma, identificado dano ao erário, deve-se instaurar e julgar o processo de tomada de contas especial para responsabilizar seus agentes causadores, respeitando o direito ao contraditório e à ampla defesa, independentemente de quando ocorreram os atos impugnados.
30	Já a pretensão punitiva do TCU, conforme Acórdão 1441/2016-TCU-Plenário, que uniformizou a jurisprudência acerca dessa questão, subordina-se ao prazo geral de prescrição indicado no art. 205, do Código Civil, que é de 10 anos, contado da data de ocorrência da irregularidade sancionada, nos termos do art. 189, do Código Civil, sendo este prazo interrompido pelo ato que ordenar a citação, a audiência ou a oitiva do responsável. Conforme o mesmo acórdão, a ocorrência desta espécie de prescrição será aferida, independentemente de alegação da parte, em cada processo no qual haja intenção de aplicação das sanções previstas na Lei 8.443/1992.
31.	Considerando que o ato imputado foi a omissão no dever de prestar contas, o início da contagem do prazo prescricional deverá coincidir com o final do prazo fixado para a apresentação da prestação de contas que, no presente caso, ocorreu em 28/2/2011. Sendo assim, em razão de não ter transcorrido mais de 10 anos entre esta data e a data que ordenou a citação e a audiência (14/8/2018) , constata-se que não ocorreu a prescrição da pretensão punitiva.
PROPOSTA DE ENCAMINHAMENTO
32.	Diante do exposto, submetem-se os autos à consideração superior, propondo:
	a) considerar, para todos os efeitos, revel o Sr. Silvestre Monteiro Martins (CPF XXX.176.124-XX) , dando-se prosseguimento ao processo, conforme preceitua o art. 12, §3º, da Lei 8.443/1992, c/c o art. 202, §8º, do RITCU;
	b) julgar irregulares as contas do Sr. Silvestre Monteiro Martins (CPF XXX.176.124-XX) , com fundamento nos arts. 1º, inciso I, 16, inciso III, alíneas a e c, 19, caput, e 23, inciso III, da Lei 8.443/1992, c/c os arts. 1º, inciso I, 209, inciso I, 210 e 214, inciso III, do Regimento Interno do TCU, condenando-o ao pagamento das importâncias a seguir especificadas e fixando-lhe o prazo de 15 dias, para que comprove, perante este Tribunal, em respeito art. 214, inciso III, alínea a, do Regimento Interno do TCU, o recolhimento das dívidas aos cofres do Fundo Nacional de Desenvolvimento da Educação, atualizadas monetariamente e acrescidas de juros de mora, calculados a partir das datas indicadas até a data do efetivo recolhimento e com o abatimento de valores acaso já satisfeitos, nos termos da legislação vigente:
	VALOR ORIGINAL (R$) 
	DATA DA OCORRÊNCIA

	18.000,00
	8/7/2010

	7.098,00
	17/3/2011

	7.098,00
	4/4/2011

	7.098,00
	5/5/2011

	21.294,00
	4/10/2011

	7.098,00
	3/11/2011

	7.098,00
	2/12/2011

c) aplicar, com fundamento no art. 57, da Lei 8.443/1992, c/c o art. 267, do Regimento Interno do TCU, multa individual ao Sr. Silvestre Monteiro Martins (CPF XXX.176.124-XX) , fixando o prazo de 15 dias, a partir da notificação, para que, nos termos do art. 214, inciso III, alínea a, do Regimento Interno do TCU, comprove, perante este Tribunal, o recolhimento, aos cofres do Tesouro Nacional, do valor atualizado monetariamente desde a data do acórdão que vier a ser proferido até a data do efetivo recolhimento, se for pago após o vencimento, na forma da legislação em vigor;
d) aplicar, com fundamento no art. 58, inciso II, da Lei 8.443/1992, c/c o art. 268, do Regimento Interno do TCU, multa individual ao Sr. Silvestre Monteiro Martins (CPF 096.176.12453) , em razão da não comprovação da boa e regular aplicação dos recursos federais repassados à Caixa Escolar Ricardo Sérgio, em face da omissão no dever de prestar contas dos valores transferidos, no âmbito do Programa Dinheiro Direto na Escola  PDDE - PDE/Escola, no exercício de 2010, bem como da não comprovação da boa e regular aplicação dos recursos federais repassados ao município de Severiano Melo/RN, em face da omissão no dever de prestar contas dos valores transferidos, no âmbito do Programa Nacional de Alimentação Escolar - PNAE, no exercício de 2011, fixando o prazo de 15 dias, a partir da notificação, para que, nos termos do art. 214, inciso III, alínea a, do Regimento Interno do TCU, comprove, perante este Tribunal, o recolhimento, aos cofres do Tesouro Nacional, do valor atualizado monetariamente desde a data do acórdão que vier a ser proferido até a data do efetivo recolhimento, se for pago após o vencimento, na forma da legislação em vigor;
e) autorizar, desde logo, a cobrança judicial das dívidas, nos termos do art. 28, inciso II, da Lei 8.443/1992, c/c o art. 219, inciso II, do Regimento Interno do TCU, caso não atendida a notificação;
f) autorizar, desde logo, com fundamento no art. 26, da Lei 8.443/1992, c/c o art. 217, do Regimento Interno do TCU, caso seja do interesse do responsável, o parcelamento da dívida em até 36 (trinta e seis) parcelas, incidindo sobre cada uma, os encargos legais devidos, sem prejuízo de alertá-lo de que, caso opte por essa forma de pagamento, a falta de comprovação do recolhimento de qualquer parcela implicará o vencimento antecipado do saldo devedor, nos termos do art. 26, parágrafo único, da Lei 8.443/1992, c/c o art. 217, §2º, do Regimento Interno do TCU;
g) enviar cópia do Acórdão a ser prolatado, bem como do Relatório e do Voto que o fundamentarem, à Procuradoria da República no Estado do Rio Grande do Norte, nos termos do § 3º do art. 16 da Lei 8.443/1992, c/c o § 7º do art. 209 do Regimento Interno do TCU, para adoção das medidas cabíveis; e
h) enviar cópia do Acórdão que vier a ser proferido ao Fundo Nacional de Desenvolvimento da Educação e ao responsável, para ciência, informando que a deliberação, acompanhada do Relatório e do Voto que a fundamentam, está disponível para a consulta no endereço www.tcu.gov.br/acordaos, além de esclarecer que, caso requerido, o TCU poderá fornecer, sem custos, as correspondentes cópias de forma impressa.”	
4.	O Ministério Público, representado pelo Procurador Sérgio Ricardo Costa Caribé  (peça 18) ,  manifestou sua concordância com o encaminhamento sugerido pela Secex – TCE, exceto no quanto à aplicação da multa prevista no art. 58 da Lei 8.443/92, pelos motivos transcritos a seguir:
“7.	A citação do ex-prefeito Silvestre Monteiro Martins foi motivada pela omissão na prestação de contas dos recursos recebidos no âmbito do PDDE/2010 e do PNAE/2011. Embora tenha sido notificado pelo FNDE em 2017 (peça 6, p. 21-22, 28, 46-47 e 49) e regularmente citado por esta Corte (peças 11-14) , o responsável não apresentou qualquer documentação que pudesse demonstrar a regularidade da aplicação dos valores transferidos.
8.	No caso do PDDE/2010, os extratos da conta vinculada indicam que quase a totalidade dos R$ 18.000,00 repassados foram utilizados nos meses de julho e agosto de 2010, durante a gestão do Sr. Silvestre Monteiro Martins (peça 6, p. 12-14) . Em dezembro de 2010, constava saldo de R$ 1.000,00, cujo destino não é possível conhecer em face da ausência dos extratos bancários posteriores a essa data. Não obstante, por tratar-se de recursos confiados ao Sr. Silvestre, cabia a ele prestar contas de sua utilização, o que não se observou no caso em exame.
9.	Situação análoga se verifica relativamente aos recursos transferidos no âmbito do PNAE/2011, que totalizaram R$ 56.784,00. Entre os meses de maio e dezembro de 2011, foram gastos R$ 53.651,79, conforme se observa a partir dos extratos bancários. As evidências são de que a diferença não utilizada no exercício de 2011 permaneceu em uma conta de aplicação financeira (peça 6, p. 36-39) . A ausência de extratos posteriores a 2011 também não permite saber se e quando os recursos remanescentes foram utilizados. No entanto, na linha da situação anterior, entendo que esse fato não afasta a responsabilidade do Sr. Silvestre, uma vez que cabia a ele prestar contas da utilização da totalidade dos recursos transferidos.
10.	Especificamente quanto ao PNAE/2011, em que pese o prazo final para prestação de contas (30/4/2013) ter recaído no mandado do prefeito sucessor, o FNDE apurou que este tomou as medidas cabíveis para resguardar o erário (peça 6, p. 64, item 10) , o que afasta sua responsabilidade, como salientado pela unidade técnica (peça 8) .
11.	Assim, diante da revelia do responsável e da ausência de elementos nos autos que permitam comprovar a regularidade da execução, não é possível afastar o débito.
12.	Quanto à responsabilização, por força do que dispõe o art. 70, parágrafo único, da Constituição Federal, compete ao gestor prestar contas da integralidade das verbas federais recebidas, cabendo-lhe o ônus da prova quanto à boa e regular aplicação desses recursos. Tal entendimento está consolidado nesta Corte de Contas, conforme se verifica nos Acórdão 1577/2014-TCU-Segunda Câmara, 6.716/2015-TCU-1ª Câmara, 9.254/2015-TCU-2ª Câmara, 9.820/2015-TCU-2ª Câmara e 659/2016-TCU-2a Câmara.
13.	A unidade instrutiva realizou também a audiência do Sr. Silvestre Monteiro Martins em face das seguintes irregularidades (peça 12) :
‘Irregularidade 1: não comprovação da boa e regular aplicação dos recursos federais repassados à Caixa Escolar Ricardo Sérgio, em face da omissão no dever de prestar contas dos valores transferidos, no âmbito do Programa Dinheiro Direto na Escola - PDDE - PDE/Escola, no exercício de 2010.
Conduta: não exigir a apresentação da prestação de contas da Caixa Escolar Ricardo Sérgio, relativo aos recursos repassados, no âmbito do Programa Dinheiro Direto na Escola - PDDE - PDE/Escola, no exercício de 2010, cujo prazo encerrou-se em 28/2/2011.
Dispositivos violados: art. 37, caput, c/c o art. 70, parágrafo único, da Constituição da República Federativa do Brasil; art. 93, do Decreto-lei 200/1967; art. 66, do Decreto 93.872/1986; e art. 31, §6º, da Resolução CD/FNDE 3/2010.
Irregularidade 2: não comprovação da boa e regular aplicação dos recursos federais repassados ao município de Severiano Melo/RN, em face da omissão no dever de prestar contas dos valores transferidos, no âmbito do Programa Nacional de Alimentação Escolar - PNAE, no exercício de 2011.
Conduta: não disponibilizar as condições materiais mínimas e necessárias para que o seu sucessor pudesse apresentar a prestação de contas do PNAE/2011, tais como notas fiscais, recibos, processos de pagamento, extratos bancários da conta específica (recursos federais transferidos e contrapartida) e da aplicação financeira, processos licitatórios, contratos e termos de adjudicação e homologação, bem como documentos que comprovem a execução do objeto, cujo prazo encerrou-se em 30/4/2013.
Dispositivos violados: art. 37, caput, c/c o art. 70, parágrafo único, da Constituição da República Federativa do Brasil, art. 93, do Decreto-lei 200/1967, art. 66, do Decreto 93.872/1986, e art. 33 e 34, da Resolução CD/FNDE 38/2009.’
14.	Relativamente à audiência, a Secex-TCE propõe a aplicação da multa prevista no art. 58, inciso II, da Lei 8.443/1992 (peça 15, p. 7) .
15.	Quanto a esse ponto, peço vênias para divergir da proposta formulada pela unidade instrutiva.
16. É pacífico o entendimento desta Corte de que ‘não há prejuízo para imputação simultânea, a um mesmo responsável, das multas previstas nos arts. 57 e 58 da Lei 8.443/1992 se os fatos motivadores de cada penalidade forem diversos’ (enunciado da Jurisprudência Selecionada, Acórdão 1791/2012-TCU-Plenário) . Sem embargo, julgo que as ocorrências que motivaram as citações e audiências no caso ora em exame guardam estreita relação entre si, tendo sido invocados como violados os mesmos dispositivos em ambos os casos (peça 12) .
17.	Dessa forma, entendo que as condutas de ‘não exigir a apresentação da prestação de contas da Caixa Escolar Ricardo Sérgio’ e de ‘não disponibilizar as condições materiais mínimas e necessárias para que o seu sucessor pudesse apresentar a prestação de contas do PNAE/2011’ estão diretamente relacionadas à conduta de ‘omissão na prestação de contas’, para a qual já foi formulada proposta de aplicação da multa prevista no art. 57 da Lei 8.443/1992.
18.	Assim, penso não estar devidamente caracterizada a existência de ‘fatos motivadores diversos’. Por esse motivo, considero ser possível aplicar-se ao caso em tela o entendimento contido no Acórdão 9579/2015-TCU-Segunda Câmara, segundo o qual prevaleceria tão somente a multa do art. 57 da Lei 8.443/1992:
‘Existe relação de subordinação entre as condutas de não comprovação da aplicação dos recursos e de omissão na prestação de contas, sendo a primeira consequência da segunda, o que enseja, na ocorrência das duas irregularidades, afastar a aplicação da multa do art. 58, inciso I, da Lei 8.443/1992, e fazer prevalecer a multa do art. 57 da mesma Lei. (Jurisprudência Selecionada) ’ (destacamos) 
19. Diante do exposto, este membro do Ministério Público de Contas manifesta-se de acordo com o encaminhamento sugerido pela unidade técnica às peças 15-17, exceto quanto à aplicação da multa proposta no item 32, d, da peça 15.”
É o Relatório.

não há.

Procurador Sergio Ricardo Costa Caribé.

TOMADA DE CONTAS ESPECIAL. PROGRAMA DINHEIRO DIRETO NA ESCOLA - PDDE, REFERENTE AO EXERCÍCIO DE 2010, E PROGRAMA NACIONAL DE ALIMENTAÇÃO ESCOLAR - PNAE, RELATIVO AO EXERCÍCIO DE 2011. OMISSÃO NO DEVER DE PRESTAR CONTAS. CITAÇÃO DO EX-PREFEITO. REVELIA. IRREGULARIDADE DAS CONTAS, COM DÉBITO E MULTA. 1. O dever de prestar contas é mandamento constitucional (art. 70, parágrafo único, da Constituição Federal), de caráter obrigatório a todo aquele que utilize, arrecade, guarde, gerencie ou administre dinheiros, bens e valores públicos ou pelos quais a União responda, ou que, em nome desta, assuma obrigações de natureza pecuniária. 2. Com base no art. 16, inciso III, alínea a, da Lei 8.443/1992, julgam-se irregulares as contas quando comprovada a omissão no dever de prestar contas dos recursos federais recebidos.

TOMADA DE CONTAS ESPECIAL (TCE)

Secretaria de Controle Externo de Tomada de Contas Especial (Secex-TCE).

Em exame a Tomada de Contas Especial instaurada pelo Fundo Nacional de Desenvolvimento da Educação – FNDE contra o Sr. Silvestre Monteiro Martins, ex-Prefeito do Município de Severiano Melo/RN (gestão de 2009 a 2012) , em razão da omissão no dever de prestar contas dos recursos federais repassados àquele município, na modalidade fundo a fundo, à conta do Programa Dinheiro Direto na Escola – PDDE, no exercício de 2010, e do Programa Nacional de Alimentação Escolar – PNAE, no exercício de 2011.
2.	Para a execução do PDDE/2010, o FNDE repassou, à Caixa Escolar Ricardo Sérgio, a importância total de R$ 18.000,00, mediante a ordem bancária 2010OB601146, de 6/7/2010. O valor foi creditado na conta específica em 8/7/2010, conforme registro em extrato bancário da conta específica do programa (peça 6, pp. 12/14) .
3.	Quanto ao PNAE/2011, o FNDE repassou, ao Município de Severiano Melo/RN, a importância total de R$ 56.784,00, conforme relação de ordens bancárias (peça 6, p. 30-33) . Os valores foram creditados na conta específica ao longo do exercício de 2011, consoante registros em extrato bancário da conta específica do programa (peça 6, pp. 36/39) .
4.	No âmbito deste Tribunal, a Secex – TCE, responsável pela instrução do feito, examinou detidamente as questões atinentes à apuração do dano e à responsabilização, como mencionado à peça 11, e verificou que os recursos foram integralmente repassados na gestão do Sr. Silvestre Monteiro Martins. 
5.	Definida a responsabilidade exclusiva do Sr. Silvestre Monteiro Martins pelo débito apurado nestes autos, foi efetuada sua citação bem como realizada sua audiência (peça 12) , por não ter sido exigida a prestação de contas da Caixa Escolar Ricardo Sérgio, no caso do PDDE/2010,  e por não ter disponibilizado as condições materiais mínimas e necessárias para que o seu sucessor pudesse apresentar a prestação de contas dos recursos repassados no âmbito do PNAE/2011, havendo aposição de assinatura de terceiro no ofício encaminhado, conforme Aviso de Recebimento à peça 13.
6.	Transcorrido o prazo regimental fixado e mantendo-se inerte o aludido responsável, impõe-se que seja considerado revel, dando-se prosseguimento ao processo, de acordo com o art. 12, § 3º, da Lei 8.443/1992.
7.	A Secex – TCE e o representante do Ministério Público junto a este Tribunal, Procurador Sérgio Ricardo Costa Caribé, à unanimidade, sugerem, no essencial, a irregularidade das contas do ex-gestor citado, a sua condenação ao recolhimento integral das dívidas, assim como a aplicação da multa do art. 57 da Lei n. 8.443/1992.
8.	O posicionamento do Parquet, contudo, é contrário à aplicação, ao Sr. Silvestre Monteiro Martins, da multa prevista no art. 58, inciso II, da Lei 8.443/1992, c/c o art. 268 do Regimento Interno do TCU.
9.	Manifesto minha anuência com esse entendimento do MP/TCU, pelos motivos que passo a expor.
10.	Cumpre destacar, primeiramente, a ausência de comprovação da boa e regular aplicação dos montantes transferidos ao Município de Severiano Melo/RN, nos exercícios de 2010 e 2011, em afronta às disposições dos arts. 70, parágrafo único, da Constituição Federal, 93 do Decreto-lei 200/1967 e 66 do Decreto 93.872/1986, assim como às Resoluções do FNDE aplicáveis aos referidos programas federais.
11.	Demais disso, no que diz respeito à omissão no dever de prestar contas dos valores relacionados ao PDDE de 2010, a jurisprudência firmada neste Tribunal é no sentido de que o prefeito omisso neste dever constitucional é responsável por seu ressarcimento, mesmo quando os recursos são transferidos diretamente às escolas, cabendo julgar suas contas irregulares e aplicar-lhe multa (v.g. Acórdão 8622/2011-TCU-Primeira Câmara, relator Min. José Mucio, e 8.755/2012 – 2ª Câmara, relator Min. Raimundo Carreiro) .
12.	Relativamente ao Pnae, é cediço que, em consonância com as normas regulatórias, as prestações de contas recebidas pelo FNDE têm natureza essencialmente declaratória, pois na sistemática dos programas as ações de fiscalização mais relevantes cabem ao Conselho de Alimentação Escolar, a quem cumpre acompanhar a aplicação dos recursos federais e receber e analisar a prestação de contas.
13.	Assim, não tendo sido encaminhada a prestação de contas e, principalmente, ante a ausência de manifestação conclusiva do Conselho de Alimentação Escolar, por meio de documento assinado por seu titular e demais integrantes, não há como se comprovar a boa e regular aplicação dos valores federais recebidos. 
14.	Tal entendimento está expresso, entre outros, nos Acórdão 3688/2014-TCU-Segunda Câmara, da minha relatoria, e 4.811/2016, também deste Colegiado e da relatoria da Min. Ana Arraes.
15.	Especificamente no tocante à aplicação da multa do art. 58 da Lei 8.443/1992, em decorrência da omissão na prestação de contas dos dois programas ora em análise, destaco que a responsabilidade do Sr. Silvestre Monteiro Martins se restringe ao PDDE de 2010, tendo em vista que o prazo para prestação de contas dos recursos do PNAE, repassados em 2011, encerrou-se em 30/04/2013, portanto já na gestão seguinte, do prefeito sucessor, Sr. Dagoberto Bessa Cavalcante, que não foi ouvido em audiência.
16.	Diante desse contexto, por economia processual, entendo que não cabe realizar nova audiência do Sr. Dagoberto Bessa Cavalcante. Ademais, consoante bem explicitado pelo Parquet, considero que a multa lastreada no art. 57 da Lei 8.443/1992 acaba absorvendo aquela do art. 58, pois  a falta de comprovação da correta aplicação dos recursos é uma das consequências da omissão na prestação de contas, devendo prevalecer tão somente a primeira.
17.	Nesse sentido, além do precedente indicado pelo MP/TCU (Acórdão 9579/2015-TCU-Segunda Câmara proferido em processo de relatoria do Ministro Vital do Rêgo) cito o Acórdão 2469/2019-TCU-Primeira Câmara, consoante transcrição a seguir do trecho do Voto do Ministro-Relator Augusto Sherman Cavalcanti:
“Quanto à aplicação da multa do art. 58 da Lei Orgânica, embora a unidade técnica tenha agido adequadamente ao promover também a audiência do responsável, nos termos do art. 209, §4º, do RI/TCU, e a despeito de entender que estamos diante de irregularidades distintas e independentes, entendo que, diante do não saneamento da omissão no dever de prestar contas, a multa lastreada no art. 57 da Lei 8.443/1992 absorve aquela do art. 58, devendo-se prevalecer tão somente a primeira.”
 (grifos acrescidos) 
18	Acerca desse assunto, cumpre ainda ressaltar que, no âmbito do TCU, a dosimetria da pena tem como balizadores o nível de gravidade dos ilícitos apurados, com a valoração das circunstâncias fáticas e jurídicas envolvidas, e a isonomia de tratamento com casos análogos. 
	Nessas condições, manifesto-me por que seja adotada a Deliberação que ora submeto a este Colegiado.
		T.C.U., Sala das Sessões, em 30 de abril de 2019.  
MARCOS BEMQUERER COSTA
Relator